臺灣高等法院臺中分院民事判決　100年度家上字第96號
上　訴　人　黃共鵬
訴訟代理人　吳天富律師
被 上訴 人　陳秀琴
訴訟代理人　張益隆律師
複 代理 人　楊怡君
上列當事人間請求離婚等事件，上訴人對於中華民國100年7月12
日臺灣彰化地方法院100年度婚字第152號第一審判決提起上訴，
本院於100年12月13日言詞辯論終結，判決如下：
    主  文
上訴駁回。
第二審訴訟費用由上訴人負擔。
    事實及理由
壹、被上訴人方面：
一、被上訴人於原審起訴主張：
    兩造於民國（下同）88年11月30日結婚，婚後育有羽玟及
    羽茹二名未成年子女。被上訴人原期待共組家庭後，兩人
    能幸福美滿生活，然上訴人婚後無正當職業，又嗜好飲酒及
    賭博，致經常有人上門討債，使被上訴人及二名幼女時常處
    於恐懼不安之中，且為躲避債務追討，時常搬家。上訴人不
    務正業，不僅經常向被上訴人索取金錢，更將家中金飾、項
    鍊等值錢物品拿去典當、拿車輛去借高利貸或以被上訴人為
    其投保之保險借取金錢，甚至簽發假支票向被上訴人騙取金
    錢，倘被上訴人拒絕上訴人之金錢索求，上訴人即動手毆打
    被上訴人，摔破玻璃杯、砸毀身旁物品，並對被上訴人大聲
    咆哮，威脅要至被上訴人工作地方騷擾，近年來更時常揚言
    要全家一起死。97年夏天某日，上訴人因被上訴人無法滿足
    其金錢索求，先係以言語辱罵被上訴人，又拿著一盆燒好的
    木炭放在被上訴人與二名幼女休息之房間內後關門離去，令
    被上訴人驚恐不已。99年12月25日，上訴人竟質疑被上訴人
    在外有男人，一邊大聲辱罵被上訴人，一邊欲以暴力強迫被
    上訴人行房，甚至當著二名幼女面前，將被上訴人綑綁起來
    ，持刀作勢要殺害被上訴人，令被上訴人恐懼不已。核上訴
    人之行為已令被上訴人不堪同居之虐待，且亦令被上訴人對
    上訴人徹底失望，實無法繼續長期忍受身體及精神暴力陰影
    之恐懼而續為婚姻上之共同生活，是以，被上訴人爰依民法
    第1052條第1項第3款及第2項之規定訴請離婚。並請求就兩
    造所生之未成年子女羽玟及羽茹權利義務之行使或負擔
    由被上訴人任之。
貳、上訴人方面
    上訴人則以下列情詞置辯：
一、被上訴人說伊要殺他，都是亂講，她回大陸壹個月，回來高
    興就來不及，怎麼可能會殺她，她是為了離婚，她早就計畫
    好的。我們差二十幾歲，疼她都來不及，怎麼會傷害她，也
    可以問小孩，伊對他媽媽好不好，她說伊偷她的銀行存摺，
    伊連金子都不拿，怎麼會拿她的存摺，她來法院偷牽我的車
    子，伊也沒有報警。為什麼她今日不來與伊當面對質，她早
    有計畫，拿到身分證就要離婚，伊想到什麼就講什麼，她來
    十幾年伊對她那麼好，她一直告伊等語。
二、上訴人並無飲酒嗜好，婚前滴酒未沾，對外更無負債，家中
    從未曾遭人逼債，更遑論出入當鋪點當物品，且上訴人並非
    不務正業之徒，幫忙弟弟於菜市場攤位販賣豬肉工作，又上
    訴人並無不良素行，被上訴人之指摘均無任何證據可證其屬
    實。
三、按夫妻之一方對於他方施於毆打，必須係慣性或致較重之傷
    ，始得認為不堪同居之虐待，被上訴人所陳之情節，實係兩
    造互毆，究竟被上訴人所受之傷輕重如何，原判決未有記名
    ，僅言及傷處，其遽斷為已達於不堪同居之虐待，根據殊嫌
    薄弱。
參、原審經審酌兩造所提出之攻擊防禦方法後，認被上訴人依據
    民法第1052條第1項第3款規定請求離婚，為有理由，應予准
    許。對於兩造所生未成年子女黃羽玟、黃羽茹權利義務之行
    使或負擔，則酌定均由被上訴人任之。因而為被上訴人勝訴
    之判決。上訴人不服第一審判決提起上訴，於本院上訴聲明
    為：(1)原判決廢棄。(2)上開廢棄部分被上訴人在第一審上
    訴駁回。(3)第一、二審訴訟費用由被上訴人負擔。被上訴
    人於本院答辯聲明為：(1)上訴駁回。(2)訴訟費用由上訴人
    負擔。
肆、兩造不爭執之事實，本院採為裁判之基礎：
一、兩造於88年11月30日結婚，婚後育有羽玟及羽茹二名未
    成年子女，現夫妻關係存續中，有戶籍謄本二件為證（原審
    卷第13至14頁）。
二、本院依職權調得電子稅務閘門財產所得明細表之兩造所得、
    財產狀況，兩造對此不爭執（本院卷第81頁至86頁、第88頁
    背面、第124頁）。
三、本院依職權調閱臺灣彰化地方法院100年度暫家護抗字第5號
    暫時保護令、100年度家護字第43號通常保護令、100年家護
    抗字第11號通常保護令、100年非抗字第456號全卷內容，兩
    造對其形式上無意見（本院卷第123頁背面）。
伍、本院得心證之理由：
一、關於被上訴人訴請兩造離婚部分：
（一）被上訴人主張上訴人嗜好飲酒及賭博，致經常有人上門討
      債，使被上訴人及二名幼女時常處於恐懼不安之中，又上
      訴人為了滿足自己慾望，更將家中金飾、項鍊等值錢物品
      拿去典當、拿車輛去借高利貸或以被上訴人為其投保之保
      險辦理貸款，甚至簽發假支票向被上訴人騙取13萬元等情
      ，為上訴人所否認，被上訴人復未能舉證以實其說，是被
      上訴人此部分之主張尚難採信。
（二）被上訴人主張上訴人經常向被上訴人索取金錢，近年來常
      揚言要全家一起死一情，雖亦為上訴人所否認，然經證人
      即兩造之女黃羽玟、黃羽茹均到庭證稱兩造常吵架，爸爸
      跟媽媽要錢就會吵架，常常吵架時就會講全家一起死這句
      話等語（本院卷第91背面、92頁），黃羽玟、黃羽茹更均
      證稱上訴人將刀子放在上訴人睡覺之房間床底下一情（本
      院卷第91背面、92頁），黃羽茹更證述看到上訴人拿刀二
      、三次，渠等做錯事時，上訴人會拿刀，有時兩造吵架也
      會拿刀等情（本院卷第89頁），堪信被上訴人之上開主張
      為真實，以上訴人之上開言詞舉動，實足以使被上訴人及
      兩名子女感到害怕不安。
（三）被上訴人又主張上訴人於98年間某日因向被上訴人索取2
      萬元未得，將點著的木炭端進被上訴人與小孩睡的房間內
      ，經被上訴人發現始由被上訴人移至房間外並以水澆熄一
      情，業經證人黃羽茹於刑事案件偵查中證稱渠有印象上訴
      人拿木炭到房間的事情，但只有聞到味道，沒有看到經過
      ，後來有看到媽媽把木炭放在陽台等語，證人黃羽玟於偵
      查中亦證稱渠在隔天早上有看到木炭等語，此有台灣彰化
      地方法院檢察署100年度偵字第2664號100年5月11日訊問
      筆錄影本附於原審法院100年度家護抗字第11號卷第43、
      44頁可稽，而證人黃羽玟於本院亦明確證述隔天睡覺起來
      ，在廚房有看到木炭，常常家中廚房沒有木炭等語（本院
      卷第91頁背面），堪信上訴人確有被上訴人所指索取款項
      未得，而將點著的木炭端進被上訴人與小孩睡的房間內之
      行為。
（四）被上訴人再主張99年12月25日下午6時40分許，上訴人飲
      酒後，先大聲要求二名幼女回自己房間，再大聲斥令被上
      訴人回主臥房，被上訴人一進房間，上訴人即動手拉扯被
      上訴人，質疑被上訴人在外有男人，隨即自行脫掉褲子後
      ，要求被上訴人與其行房，被上訴人拒絕，上訴人竟動手
      將被上訴人推倒在床，一邊強行脫掉被上訴人衣服，一邊
      辱罵「幹你娘，你累什麼，就是外面有男人，我今天就要
      上，看你怎麼樣。」，被上訴人奮力掙扎，哀求上訴人不
      要如此粗魯，但上訴人仍用力將被上訴人壓制在床，並大
      聲說「要給你死，要死一起死，我如果不給你死，你就會
      去外面找男人。」，說完即走到客廳拿女兒的跳繩，及一
      把大約60公分長之刀子，當時二名幼女黃羽玟及黃羽茹因
      聽見爭吵聲音而走出房間，看見上訴人手持刀子及跳繩，
      立即哭喊著「不要打媽媽！不要綁媽媽！」，然上訴人仍
      置之不理，當著二名幼女面前，將被上訴人綑綁起來，持
      刀子指著被上訴人胸口處，大聲說「要給你死！要一起死
      ！」，並將刀子舉高，作勢要殺害被上訴人，被上訴人哭
      著求上訴人將刀子放下，二名幼女亦哭喊著「爸爸把刀收
      起來！不要殺媽媽！」，上訴人才放下刀子，鬆開被上訴
      人，隨即自己去撞擊牆壁，表示要開車去撞死而離去等情
      ，亦經證人黃羽玟、黃羽茹證稱當日確見到上訴人持刀，
      以跳繩絪綁被上訴人，口說髒話、三字經，並說要給被上
      訴人死，全家一起死的話，後來上訴人將跳繩解開，就去
      撞牆等情（本院卷第88頁背面至91頁背面），並有黃羽玟
      、黃羽茹所寫之敘述書影本二份為證（原審卷第18、19頁
      ），黃羽玟、黃羽茹並於原審通常保護令事件中證稱雖是
      安置中心的阿姨叫渠等寫的，但確有敘述書上所寫之事情
      ，爸爸輸錢時，會拿衣架打渠屁股，渠等會害怕，渠等想
      逗爸開心，爸就覺得很煩等語（原審法院100年度家護字
      第43號卷第26頁背面、27頁），堪信被上訴人之主張為真
      實，上訴人雖辯稱係因被上訴人大陸回台後未通知上訴人
      接機，亦未回家中，且時常有陌生人與被上訴人通電話，
      被上訴人又在八大行業上班，上訴人因一時生氣而有此失
      常行為云云，然上訴人苟對被上訴人有所懷疑，應係理性
      溝通，夫妻間之親密行為亦應在兩情相悅之情形下為之，
      斷非以蠻力及恐嚇方式得之，是以上訴人上開所辯均難合
      理化上開行為。
（五）再查，被上訴人及兩造所生子女經彰化縣社會處緊急安置
      後，上訴人復以電話留言給被上訴人，100年1月8日略以
      ：「妳電話都沒有接，不要報警是要妳自動回來．．．你
      現在如果不要回來，不要緊，你就不要讓我遇到，遇到的
      時候，妳向我跪著叫不敢，我都不放你煞，妳再看有影沒
      影」等語，100年1月9日略以：「妳如果不打電話跟我聯
      絡．．．妳就知道怎麼樣，我不要說太多，妳如果不相信
      ，我遇你不到，我打這通電話就是說妳跟我聯絡的話，我
      還不要緊，妳如果不打電話跟我聯絡，被我遇到的時候，
      那時候，也不用說什麼話，我也不想再說什麼話。」等語
      （原審卷第20頁），上訴人對上開電話內容亦未否認，僅
      表示因被上訴人說渠偷東西，每個人聽到都會生氣云云（
      原審卷第52頁背面），顯見在社會處介入兩造之家暴事件
      後，上訴人仍不知收斂，仍以言語恐嚇的方式希冀被上訴
      人回到上訴人處，如此之方式，實徒增被上訴人之恐懼，
      而非可取。
（六）末以，上訴人之上開行為，業經原審法院核發暫時保護令
      及通常保護令，有原審法院99年度暫家護字第142號民事
      暫時保護令（原審卷第15至17頁）、100年度家護字第43
      號通常保護令、100年度家護抗字第11號裁定（本院卷第
      44至47頁），及本院100年度非抗字第456號裁定在卷（本
      院卷第101至103頁），並經本院依職權調閱原審法院99年
      度暫家護字第142號暫時保護令卷宗、100年度家護字第43
      號通常保護令卷宗核閱無訛，而上訴人之上開行為並經原
      審法院刑事庭以恐嚇危害安全罪及剝奪他人行動自由罪判
      刑在案，有台灣彰化地方法院檢察署檢察官以100年度偵
      字第2664號起訴書（本院卷第21頁）及原審法院100年度
      訴字第799號刑事判決（本院卷第104至112頁）各一份在
      卷可憑。雖上訴人否認有要殺被上訴人，並辯稱係因被上
      訴人說伊偷拿東西，伊才會生氣，伊不識字，也看不懂，
      被上訴人從大陸回來就準備把小孩帶走，並指摘被上訴人
      偷牽車子云云，並提出離婚協議書（原審卷第55頁）、合
      約書影本（原審卷第54頁）、簡訊內容（原審卷第54頁）
      資為抗辯，然上訴人卻未能提出相關具體事證以實其說，
      是上訴人所言純屬推卸之詞，尚難採信。
（七）按夫妻之一方對他方為不堪同居之虐待者，他方得向法院
      請求離婚，民法第1052條第1項第3款定有明文。所謂不堪
      同居之虐待，係指予以身體上或精神上不可忍受之痛苦，
      致不堪同居者而言。應就具體事件，衡量夫妻之一方受他
      方虐待所受侵害之嚴重性，斟酌當事人之教育程度、社會
      地位及其他情事，是否已危及婚姻關係之維繫以為斷。又
      按「夫妻之一方受他方不堪同居之虐待者，得向法院請求
      離婚，民法第1052條第1項第3款定有明文。夫妻共同生活
      係以誠摯相處為基礎，此基礎若未動搖，偶而勃谿動手毆
      打，自難謂為虐待；若已動搖，縱未動手，亦難謂非虐待
      ，故一方主張受他方不堪同居之虐待時，必須就雙方共同
      生活之全盤情況而觀察，以斷定其虐待事實之有無，不得
      僅以毆打次數判斷其是否達於不堪同居虐待之程度。」、
      「夫妻之一方受他方不堪同居之虐待者，他方得請求離婚
      ，民法第條第一項第三款定有明文。所謂不堪同居之虐待
      ，衹須夫妻之一方對於他方，予以身體上或精神上不可忍
      受之痛苦，而不堪繼續同居者，即為相當，不須受連續虐
      待多次或須受歐重傷時，始得請求離婚。」最高法院84年
      度台上字第1399號及84年度台上字第394號判決可參。本
      件上訴人雖辯稱被上訴人並未受有重大之傷害，上訴人僅
      因一時氣憤，有失正常之行為，非慣性之毆打云云。然查
      上訴人於兩造婚姻關係存續中，因向被上訴人索取金錢及
      懷疑被上訴人在外有男人，即對被上訴人實施身體及精神
      上不法侵害之家暴行為，持刀、燒木炭及綑綁行為，並嚇
      稱要被上訴人死，均屬危及生命之重大家暴行為，縱被上
      訴人未清楚交代行蹤或有不當之處，但上訴人之上開極端
      令人恐懼之危害行為，顯已致夫妻誠摯基礎破壞殆盡，上
      訴人之行為已嚴重侵害被上訴人之人格尊嚴與人身安全，
      堪認任何人處於相同之情況下，均無法忍受，即客觀上已
      逾越夫妻通常可忍受程度，顯已危及婚姻關係之維繫，足
      認被上訴人已達上訴人不堪同居之虐待。從而，被上訴人
      依據民法第1052條第1項第3款規定請求離婚，洵屬正當，
      應予准許。而被上訴人上開請求，既經本院審認有理由而
      准予離婚，則被上訴人另依民法第1052條第2項之規定請
      求本院擇一判准離婚之部分，自無庸再予審認。
二、關於兩名未成年子女權利義務之行使或負擔部分：
（一）按夫妻離婚者，對於未成年子女權利義務之行使或負擔，
      依協議由一方或雙方共同任之。未為協議或協議不成者，
      法院得依夫妻之一方或主管機關、社會福利機構或其他利
      害關係人之請求或依職權酌定之；法院為前條裁判時，應
      依子女之最佳利益，審酌一切情狀，參考社工人員之訪視
      報告，尤應注意左列事項：一子女之年齡、性別、人數及
      健康情形。二子女之意願及人格發展之需要。三父母之年
      齡、職業、品行、健康情形、經濟能力及生活狀況。四父
      母保護教養子女之意願及態度。五父母子女間或未成年子
      女與其他共同生活之人間之感情狀況。
（二）經查，兩造所生子女羽玟及羽茹皆未成年，有被上訴
      人所提戶籍謄本可憑（原審卷第13至14頁）。又原審法院
      依職權函請彰化縣政府委託龍眼林基金會訪視被上訴人及
      未成年子女結果建議由被上訴人監護，其理由為：1.案主
      們雖未能完全理解監護權的涵義，但均強烈表達未來與案
      母同住的意願，與案母之依附情感深厚，而因過去受案父
      體罰且案父多次帶其涉足不良場所，故對案父存有負面想
      法，未來與案父會面交往之意願亦不高。2.案母目前從事
      美容業，案父則於親友開設的產業協助，兩人從事的工作
      其收入多寡均非固定，但相差無幾，唯案母出示財力證明
      ，目前名下亦有不動產，評估案母未來應有扶養案主們之
      能力，而鈞院可請案父出示財力證明，以衡量案父是否有
      足夠的經濟能力撫育子女。3.兩造之居所環境皆適宜案主
      們居住成長，唯案父目前所居係為案母名下房產，未來案
      父須另尋住所，故評估，案母未來提供之教養環境較案父
      來的穩定。4.而案父母均有監護案主們之意願。唯案母前
      開控訴案父曾持刀作勢威脅其生命安全，故領有通常保護
      令一紙，且據案主們兩人所述，過去常因案父簽賭失利而
      遭案父出氣體罰，案父亦曾多次帶其涉足賭博之不良場所
      ，倘若案主們所言屬實，案父之品行恐非良好示範，亦無
      法培養案主們健全的人格發展等語，有彰化縣政府100年5
      月26日府社工字第1000106094號函暨龍眼林基金會辦理法
      院交查監護案件調查訪視報告在卷可稽（原審卷第41至48
      頁）。而證人黃羽玟、黃羽茹亦到庭證稱看到上訴人拿刀
      及撞牆，上訴人打麻將輸時，會用衣架打渠，不要跟上訴
      人住等情（本院卷第88至91頁），堪認上訴人之情緒管理
      欠佳。本院審酌上開訪視報告及被上訴人表明希望取得黃
      羽玟及黃羽茹之監護權，及羽玟及羽茹現係與被上訴
      人共同生活，情感依附較上訴人佳，且羽玟及羽茹均
      強烈表達希望與被上訴人同住之意願，而上訴人名下僅有
      公同共有之土地（有稅務電子閘門財產所得調件明細表附
      於本院卷第81至86頁）等情，本院認兩造所生未成年子女
      黃羽玟及黃羽茹權利義務之行使或負擔，皆由被上訴人任
      之，較符合未成年子女之較佳利益。
陸、綜上所述，本件上訴人所辯兩造婚姻無不堪同居之虐待情形
    ，為不足採，被上訴人之主張尚屬可信。從而，被上訴人依
    據民法第1052條第1項第3款規定請求離婚，並聲請酌定未成
    子女權利義務之行使或負擔由被上訴人任之，均有理由，應
    予准許。原審准許被上訴人之請求，並無不合。上訴意旨指
    摘原判決不當，求予廢棄改判，為無理由，應予駁回。
柒、本件事證已明，兩造其餘主張及攻擊防禦方法，核與本件判
    決結果不生影響，不予一一論述，附此敘明。
據上論結，本件上訴為無理由，依民事訴訟法第449條第1項、第
78條，判決如主文。
中    華    民    國   100    年    12    月    27    日
                民事第二庭    審判長法  官  邱森樟
                                    法  官  謝說容
                                    法  官  蔡秉宸
以上正本係照原本作成。
如對本判決上訴，須於收受判決送達後20日內向本院提出上訴書
狀，其未表明上訴理由者，應於提出上訴後20日內向本院提出上
訴理由書（須按他造人數附具繕本）。
上訴時應提出委任律師為訴訟代理人之委任狀。具有民事訴訟法
第466條之1第1項但書或第2項之情形為訴訟代理人者，另應附具
律師及格證書及釋明委任人與受任人有該條項所定關係之釋明文
書影本。如委任律師提起上訴者，應一併繳納上訴審裁判費。
                                    書記官  紀美鈺
中    華    民    國   100    年    12    月    27    日
                                                      Ｓ